# 企业集团整体破产重整，债务在母子公司之间转移问题

提问人：cab1207 时间：2022-11-24 20:01:49
陈版主，您好，请教一个破产重整债务转移的问题：
企业集团母公司及子公司合计 12 家公司整体进行破产重整，根据重整计划，对普通权按12%比例进行偿付；重整计划中，同时明确，集团母公司及子公司合计 12 家公司可以指定其中一家公司作为对外债务的承接主体，债务人及指定公司的债务可从有利于公司发展的角度在法律许可的范围内进行安排。
目前，子公司拟将其债务以原价转让给集团母公司，由集团母公司统一按12%的比例对外偿付债务。如此，重组收益将计入到母公司账面，而子公司账面未体现重组收益。该账务处理方式是否合适？
如果母公司存在较大金额的未弥补亏损，而子公司不存在未弥补亏损，通过上述操作后，将母公司可弥补亏损将充分利用，在税务机关认可的情况下，会计上能否依据税务机关认可而进行相应的账务处理，即：将债务重组收益全部计入到母公司账面。

回答人：chenyiwei
如果母子公司作为一个整体合并重整，适用同一套重整方案，子公司将债务转给母公司和母公司偿还债务构成一揽子交易，两者之间有明确对应关系，且母子公司之间无需支付债务转移对价的情况下，个人理解此时应当是可以在子公司确认债务重组收益，母公司只是过手。但此种做法目前并无实际案例支持，需谨慎使用。

提问人：cab1207 时间：2022-11-28 11:33:30
陈版主，项目组是不是可以这样认为：即便母子公司作为一个整体合并重整，适用同一套重整方案情况下，虽然存在指定由母公司作为对外偿付主体的情况，但该指定只是对外部债务人进行偿付的形式规定，母公司和各子公司应该将各自账面金额和重整偿付金额之间差额分别计入到各自公司的重整收益。
例如：重整过程中，子公司将对外负债 100 万元以 100 万元金额转移给母公司，母子公司之间挂内部往来，母公司受让该债务后，按重整计划偿债比例12%清偿债务，母公司将该笔债务重组收益计入到母公司账面的行为是不合适的，母公司只是作为实际偿付金额的过手方，而不应将子公司账面金额（ 100 万元）和重整偿付金额（ 12 万元）之间差额 88 万元计入到母公司的重整收益；项目组认为，子公司应该按照 12 万元将该对外债务 100 万元转让给母公司，再由母公司对外偿付。

回答人：chenyiwei
可以这样理解，和我在 2 楼的观点基本一致。但对证据的要求较为严格。

提问人：cab1207 时间：2022-12-08 08:38:42
陈版主，再请教一个问题，如果按照《最高人民法院印发的通知》（法〔 2018 〕 53 号）文件中关于实质合并破产重整有关规定：36.实质合并审理的法律后果。人民法院裁定采用实质合并方式审理破产案件的，各关联企业成员之间的债权债务归于消灭，各成员的财产作为合并后统一的破产财产，由各成员的债权人在同一程序中按照法定顺序公平受偿。采用实质合并方式进行重整的，重整计划草案中应当制定统一的债权分类、债权调整和债权受偿方案。 37.实质合并审理后的企业成员存续。适用实质合并规则进行破产清算的，破产程序终结后各关联企业成员均应予以注销。适用实质合并规则进行和解或重整的，各关联企业原则上应当合并为一个企业。根据和解协议或重整计划，确有需要保持个别企业独立的，应当依照企业分立的有关规则单独处理。”
如果符合实质合并破产重整要求，在指定母公司为对外债务承担主体，相当于在母公司层面进行汇总合并处理，重整收益是不是要在作为汇总层面的母公司上进行确认？另，需要保持的子公司，经重整计划批准后，依照企业分立的有关规则再单独处理。

回答人：chenyiwei
“重整收益在作为汇总层面的母公司上进行确认”的前提是已完成破产重整程序（包括各参与合并重整的主体的合并），只有母公司作为一个法人存续。因此，在重整期间，母公司和子公司均不应单独确认重整收益。